【裁判字號】    97,易,3289
【裁判日期】    971119
【裁判案由】    竊盜
【裁判全文】
臺灣臺中地方法院刑事判決              97年度易字第3289號
公  訴  人  臺灣臺中地方法院檢察署檢察官
被      告  甲○○
上列被告因竊盜案件，經檢察官提起公訴（97年度偵字第16680
號），本院判決如下：
    主  文
甲○○無罪。令入相當處所，施以監護，其期間為年。
    理  由
一、公訴意旨略以：被告甲○○意圖為自己不法之所有，於民國
    97年6 月29日23時11分前之夜間某時，趁丙○○位於臺中縣
    豐原市○○街50巷28號之住所大門未鎖且無人看管之際，持
    客觀上可為兇器使用之美工刀1 把，侵入上揭住宅後，擅自
    使用浴室沐浴，竊取丙○○之自來水若干；復於沐浴後，接
    續竊取屋內之上衣及外套各1 件，得手後，換穿於身上，再
    搜尋廚房櫃子，接續竊取米粉1包、米酒頭1瓶等物，並將米
    粉加以烹煮，而於該處2 樓食用米粉及飲用米酒頭殆盡。適
    丙○○於97年6 月29日23時15分許，見住處疑似遭人入侵而
    報警處理，經警於當日23時15分許，到場當場查獲甲○○，
    並扣得其隨身攜帶之美工刀1 把，因認被告甲○○係犯刑法
    第321條第1項第1款、第3款之加重竊盜罪嫌云云。
二、按行為時因精神障礙或其他心智缺陷，致不能辨識其行為違
    法或欠缺其辨識而行為之能力者，不罰。不能證明被告犯罪
    或其行為不罰者，應諭知無罪之判決，刑法第19條第1項、
    刑事訴訟法第301條第1項分別定有明文。
三、公訴人認被告甲○○涉有前開竊盜罪嫌無非係以被告於警詢
    之供述、告訴人丙○○之指述，及贓物認領保管單1 份、美
    工刀1把、犯罪工具照片及現場照片共8張等為其論據。而被
    告甲○○於本院審理中經合法傳喚未到庭，惟依其於偵訊中
    之陳述，堅決否認有何竊盜之犯行。
四、本院認：
  (一)按刑法上之心神喪失與精神耗弱，應依行為時精神障礙程度
    之強弱而定，如行為時之精神，對於外界事務全然缺乏知覺
    理會及判斷作用，而無自由決定意思之能力者，為心神喪失
    ；且刑法上所謂心神喪失人，非以其心神喪失狀態毫無間斷
    為必要，如果行為時確在心神喪失之中，即令其在事前事後
    偶回常態，仍不得謂非心神喪失人；而是否心神喪失，乃屬
    醫學上精神病科之專門學問，應由專門精神病醫學研究之人
    予以診查鑑定，方足斷定，此據最高法院26年度渝上字第23
    7 號、24年度上字第2844號、47年度臺上字第1253號判例闡
    釋在案。
  (二)查告訴人丙○○警詢中即證稱：「（警員問：你於何時？何
    地發現竊嫌侵入之情形？）於民國97年6 月29日23時11分我
    外出返家時發現有1 雙不屬於我家的拖鞋在門外所以我懷疑
    有竊嫌（指被告）在我家中‧‧‧」、「（警員問：你家門
    窗有無遭到破壞？）經我查證後未發現遭到破壞，可能是我
    今晚急著出門忘記鎖上的。」、「（警員問：竊嫌為何會偷
    竊米粉1 包及上衣外套？）竊嫌在我家廚房翻箱倒櫃找到米
    粉及米酒後並用我家廚房煮米粉後在我家2 樓食用及飲用米
    酒頭，至於上衣外套他在我家浴室洗澡後偷我兒子的上衣外
    套換穿的。」等語，足見被告甲○○於案發時之行為表現顯
    與常人有異。
  (三)且被告甲○○於警詢中供稱：「（警員問：警方於97年6 月
    29日23時11分接獲民眾報案於豐原市○○街50巷28號有竊嫌
    入侵，警方於當日23時15分場時你人於何處？做何事情？）
    我在豐原市○○街50巷28號2 樓浴室洗澡。」、「（警員問
    ：你進入屋內後做何事情？）我進入屋內後因為肚子後就進
    入廚房打開冰箱找東西吃，我從冰箱拿出幾項東西來吃，吃
    完後我就到廚房櫃子內拿米粉炒來吃，又順手從廚房拿出1
    瓶米酒喝。」、「（警員問：警方查獲你時你身上穿著之上
    衣及外套為何人所有？）是屋主所有。」、「（警員問：屋
    主是否同意你進入屋內，並洗澡、煮東西吃和拿衣服穿？）
    約兩、三天前我有遇到女屋主，她叫我早點回家休息，今天
    是女屋主叫我進去的。」、「（警員問：你為何要逕自進入
    豐原市○○路50巷28號屋內行竊？）因為我肚子餓沒東西吃
    才會進去找東西吃」、「（警員問：警方於你身上查獲美工
    刀乙支做何用途？）我隨時都將美工刀攜帶在身上，需要用
    的時候就可以用。」等語，其於偵訊中供稱：「（檢察官問
    ：（告以移送要旨）是否認罪？）犯罪地點是我家。」、「
    （檢察官問：丙○○與你何關係？）那個房子是我的。」、
    「（檢察官問：你為何進入被害人丙○○住處？）你傳喚屋
    主來。（被告自己在庭上轉身走動，並當庭大聲咆哮。）」
    、「（檢察官問：你有無拿被害人衣服？）那是我自己家，
    我沒有拿丙○○的衣服。」、「（檢察官問：你有無在被害
    人家廚房拿米粉及米酒？）那是我自己家裡，奇怪咧怎麼老
    是問這個咧。」等語，酌以告訴人丙○○上開證述內容，足
    見被告甲○○於本件行為之際之精神狀態，已然欠缺對於外
    界事務知覺理會及判斷作用之認識。
  (四)又查被告甲○○前於92年4 月17日曾經中山醫學大學附設附
    健醫院診斷為精神分裂症，係中度慢性精神病患者，並經鑑
    定為不需重新鑑定之程度，有臺中縣政府97年8 月25日府社
    障字第0970234135號函及檢附之身心障礙鑑定表在卷可稽，
    本件被告於97年6 月29日23時11分前之夜間某時於臺中縣豐
    原市○○街50巷28號之丙○○住所所涉犯之加重竊盜罪，經
    本院檢具相關卷證以97年9 月18日97年度易字第3289號函將
    被告送維新醫院接受鑑定，嗣經該院於97年10月10日對被告
    理學檢查臨床狀態檢查之結果為：(1)意識：清楚。(2)一般外
    觀、儀表及態度：尚整潔、態度被動。(3)情感及表情：情緒
    焦慮。(4)言語：答非所問。(5)行為：怪異行為、躁動。
    (6)思想：自閉思考。(7)知覺：明顯幻聽、失真實感。(8)認知
    功能：退化。(9)病識感：無病識感。(10)其他特殊症狀：無。
    目前社會職業功能：無。精神科診斷：精神分裂症。綜合結
    論與建議：依上述資料所顯示，可推測被告於97年6 月29日
    ，逕入豐原市○○街民宅涉嫌竊盜乙事，乃受幻覺、妄念等
    精神症狀所操縱影響，當時被告欠缺依其辨識而行為之能力
    ，亦不能辨識其行為違法，建議司法官酌減免其刑為宜，有
    該院97年10月10日維醫字第0970000258號函及所附本院97年
    度易字第3289號函送鑑定之維新醫院司法鑑定報告書各1 紙
    在卷可稽。
  (五)綜上情節，本件被告甲○○於本件案發當時精神狀態應有「
    因精神障礙或其他心智缺陷，致不能辨識其行為違法或欠缺
    依其辨識而行為之能力」之心神喪失情形，亦即被告甲○○
    於本案行為時應已因精神障礙，致不能辨識其行為違法，同
    時欠缺依其辨識而行為之能力，且此因之所致，尚非基於被
    告甲○○之故意或過失所致，而符刑法第19條第1 項規定心
    神喪失之情形。據此，被告甲○○為本案犯行時，既係處於
    不能辨識其行為違法之精神狀態，並欠缺依其辨識而行為之
    能力，且非因被告甲○○之故意或過失所自行招致，揆諸前
    揭法條規定及判例意旨，自應諭知被告甲○○無罪之判決。
  (六)又依上開司法鑑定報告書結果，被告甲○○因精神症狀影響
    致其行為怪異、躁動，認知功能退化，且無病識感，被告約
    27歲時，開始出現幻聽、自言自語、情緒激躁易怒、自我衝
    動控制差、會無緣無故罵人，曾被送至中山醫院住院治療5-
    6次，其於97年7月11日於路上無故咒罵路人，拿東西砸路邊
    車子，行為混亂，經人舉報，強制送至清海醫院住院治療，
    出院後仍缺乏病識感，現於維新醫院住院治療中，為避免社
    會意外事件之再度發生，被告甲○○持續有幻聽經驗及脫離
    現實的妄想內容，患有精神分裂症，確已影響其個人行止之
    控制甚鉅，前後經過多次治療未見改善，顯然對週遭環境、
    家人及社會群體，均存有相當程度之潛在危險性，且有反覆
    再犯之情形，則綜合前述情節以觀，為保護社會及被告甲○
    ○個人安全起見，本院認為應針對被告甲○○所罹病症為持
    續、規律之診療，爰依刑法第87條第1項、第3項之規定，諭
    知令入相當處所施以監護3 年，以期達個人矯正治療及社會
    防衛之效。
五、末按法院認為應科拘役、罰金或應諭知免刑或無罪之案件，
    被告經合法傳喚無正當理由不到庭者，得不待其陳述逕行判
    決。刑事訴訟法第306 條定有明文。又按心神喪失之被告，
    顯有應諭知無罪判決之情形者，得不待其到庭，逕行判決，
    刑事訴訟法第294條第3項亦定有明文。本件被告甲○○所犯
    上開加重竊盜罪嫌，經本院審理後，認為被告甲○○於行為
    之際已處於心神喪失之狀態，而應依法為無罪之諭知，已如
    前述，而雖被告甲○○經合法傳喚，未具狀請假或為其他陳
    述，核係無正當理由不到庭，有本院送達證書、審判筆錄等
    在卷可憑，惟其既應依法為無罪之諭知，揭諸上開法律規定
    ，本院自得不待其到庭陳述，而逕為判決，併予敘明。
據上論斷，應依刑事訴訟法第301條、第294條第3項、第306條，
刑法第19條第1項、第87條第1項、第3項，判決如主文。
本案經檢察官乙○○到庭執行職務。
中    華    民    國    97    年    11    月    19    日
                  刑事第14庭  法  官  林世民
上正本證明與原本無異。
檢察官如不服本判決，應於收受送達後10日內向本院提出上訴書
狀（應敘述具體理由並附繕本）。
上訴書狀如未敘述理由，應於上訴期間屆滿後20日內補提理由書
於本院。
被告甲○○不得上訴。
                              書記官  紀俊源
中    華    民    國    97    年    11    月    19    日


司法院資訊處製作；財團法人民間司法改革基金會備份。
